【裁判字號】    89,易,2824
【裁判日期】    900508
【裁判案由】    詐欺
【裁判全文】
臺灣臺中地方法院刑事判決                        八十九年度易字第二八二四號
    公  訴  人  臺灣臺中地方法院檢察署檢察官
    被      告  甲○○
右列被告因詐欺案件，經檢察官提起公訴（八十九年度偵字第五六九九、一三一三六
號）及移送併辦（八十九年度偵字第七四八六號），本院判決如左：
    主  文
甲○○連續意圖為自己不法之所有，以詐術使人將本人之物交付，處有期徒刑伍月，
如易科罰金，以參佰元折算壹日。
    事  實
一、甲○○素行不佳，前有偽造文書、侵占、賭博、脫逃、傷害、違反槍砲彈藥刀械
    管制條例等前科（未構成累犯），詎不知悔悟，明知「金順興珠寶鐘錶公司」（
    下稱金順興公司）未經設立登記，竟於民國八十八年九月二十四日，先向林淑蘭
    承租位於臺中市○○路○段四二六號之房屋用以經營金順興公司，並自同年十月
    十八日起，以金順興公司名義對外經營珠寶買賣業務。且甲○○明知自己經銀行
    列為拒絕往來戶，經濟狀況不佳，已無支付貨款能力，竟基於意圖為自己不法所
    有之概括犯意，先於八十八年十月十二日，在上開地點，偽稱金順興公司開設進
    貨之名義，向丁○○購買珠寶一批，總價新台幣（下同）五十六萬元，並交付分
    別以賴保全為發票人，臺中市第二信用合作社向上分社擔任付款人，支票號碼為
    ＭＨ0000000號，票載發票日為八十八年十二月十九日，票面金額為三十
    萬元及以杜美齡為發票人，彰化商業銀行北屯分行擔任付款人，支票號碼ＢＣ0
    000000號，票載發票日為八十八年十一月三十日，票面金額為二十六萬元
    之支票各一紙作為貨款之之付，後於八十八年十月十九日、十月二十日及十月二
    十六日，在上開地點，同樣以偽稱金順興公司開設進貨之名義，分別向丙○○購
    買珠寶三批，總價共計七十六萬六千八百四十元，甲○○則分別交付以賴保全為
    發票人，臺中市第二信用合作社向上分社擔任付款人，支票號碼分別為ＭＨ00
    00000號、ＭＨ0000000號，票載發票日分別為八十八年十月二十八
    日、八十八年十二月二十日，票面金額分別為五萬元、三十萬之支票各一紙及以
    甲○○為發票人、發票日為八十八年十月二十日，到期日為八十八年十一月十五
    日，票面金額分別為八萬三千元、十萬一千元之本票二紙予丙○○，並於同年月
    二十六日先預付現金五萬元，以取得丙○○之信任，致使丁○○、丙○○二人不
    疑有他，因而陷於錯誤，並如數將貨物交付甲○○。詎丁○○、丙○○二人將上
    開支票屆期提示，均因存款不足或已遭拒絕往來而未獲付款，且金順興公司於八
    十八年十一月中旬即停止營業，貨品搬運一空，丁○○、丙○○追討無著，始知
    受騙。
二、案經丙○○訴由臺中市警察局第一分局報請及丁○○訴由臺灣臺中地方法院檢察
    署檢察官偵查起訴暨移迭併案審理。
    理  由
一、訊據被告甲○○固不否認有於八十八年九月二十四日，向林淑蘭承租位於臺中市
    ○○路○段四二六號之房屋用以經營金順興公司，並自同年十月十八日起，以金
    順興公司名義對外經營珠寶買賣業務及於上開時地分別向告訴人二人購買珠寶，
    及所交付告訴人之本票及支票均遭退票等事實，惟矢口否認有何違反公司法之公
    司未經登記經營公司業務及詐欺犯行，辯稱：金順興公司有經聲請核准公司營業
    登記後才開始營業，賴保全本有出資，並擔任公司之經理，故伊用賴保全的票給
    付貨款，但因錢被賴保全的母親拿去，所以開出去的支票遭退票，伊係因經營不
    善，並無詐欺意圖云云。惟查：
（一）被告未經公司設立登記，即以「金順興珠寶鐘錶公司」之名義，於前揭地點經
      營珠寶買賣業務，業據告訴人丁○○、丙○○到庭指述綦詳，核與證人林淑蘭
      於偵查中證述相符，並有金順興公司名片、租賃契約書各一份在卷可稽，且經
      檢察官於偵查中函查經濟部中部辦公室結果，並無該公司設立登記或申請設立
      登記資料，此有經濟部中部辦公室八十九年二月十日經八九中辦三字第○八七
      一五一號函在卷可憑，被告復未能提出金順興公司之營利事業登記或公司統一
      編號等以供本院審酌，且被告於本院第一次審理時亦已自承金順興公司未經登
      記而對外營業等語（詳見八十九年九月七日審判筆錄）。是被告就金順興公司
      未經登記而經營公司業務，應堪認定，被告嗣後翻異前詞，辯稱有為公司登記
      一事，並無足採，其未經公司登記而經營公司業務之犯行應堪認定。
（二）又被告於前揭時地，以金順興公司開設進貨之為由，分別交付票據向告訴人二
      人購買珠寶，及所交付支票均遭退票事實，業據告訴人於偵審中指述明確，且
      有購買簽收單四紙、和解協議書二紙、支票三紙、本票二紙、退票理由單一紙
      在卷足憑。再查被告以賴保全名義簽發抵付貨款之臺中市第二信用合作社向上
      分社0000000號支票存款戶，係於八十八年十月六日新開戶，同年十月
      二十六日起即大量退票，嗣於同年十一月二十六日被列為拒絕往來戶之情，有
      賴保全開戶申請書一份、退票紀錄卡三紙、交易明細表一份附卷足稽，可知被
      告使用賴保全之前開支票帳戶，往來僅月餘即大量退票，而被告於本院審理時
      亦自承伊先前已有拒絕往來戶之紀錄而無法申請支票等情，堪認被告向告訴人
      訂購珠寶時，應明知已無充裕之資金支付貨款，惟仍交付上開無法兌現之支票
      及本票資以矇混，使告訴人信賴而交付貨物，顯見被告有施用詐術使被害人陷
      於錯誤之事實。又告訴人丁○○指稱其於八十八年十月十二日被告買珠寶後隔
      幾天，要向被告收錢時，發現金順興公司已停業，招牌也不在，被告所交付之
      支票均未兌現及告訴人丙○○指稱被告與其交易三次，所交付作為貨款之本票
      及支票均未兌現等情，為被告所不否認，益徵被告向告訴人訂購珠寶時，已無
      意解決本件債務，其有不法所有之詐欺意圖甚為明顯。且被告於起訴前達二年
      之久亦均未返還所訂購之貨務以解決本件債務，是被告甲○○有詐騙告訴人二
      人貨物之不法意圖灼然可見。因此被告辯稱其無詐欺之意圖，顯係事後卸責之
      詞，委不足採，其犯行洵堪認定。
二、核被告所為，係違反公司法第十九條第二項公司未經設立登記而以公司名義經營
    業務罪及犯刑法第三百三十九條第一項之詐欺取財罪。被告所犯公司未經設立登
    記而營業罪與詐欺取財罪間，有方法結果之牽連關係，為牽連犯，應從一重之詐
    欺取財罪處斷。被告先後四次詐欺行為，時間緊湊，所犯構成要件相同罪名，顯
    係基於概括之犯意為之，為連續犯，應以一罪論，並加重其刑。爰審酌被告素行
    不佳，前有偽造文書、侵占、賭博、脫逃、傷害、違反槍砲彈藥刀械管制條例等
    前科紀錄，竟仍不知審慎行事，明知已無支付貨款之能力，竟仍向告訴人詐購財
    物，造成告訴人損失非輕，危害社會金融秩序匪淺，且犯後仍飾詞狡卸，本應從
    重量刑，惟念被告於審理中已返還告訴人部分珠寶，且已與告訴人二人達成和解
    等一切情狀，爰從輕量處如主文所示之刑以示懲儆。末查被告行為後，刑法第四
    十一條業於九十年一月十日修正公布，並於同年月十二日生效，其中就得易科罰
    金之罪之範圍，由舊法所定之「犯最重本刑為三年以下有期徒刑以下之刑之罪，
    而受六月以下有期徒刑或拘役之宣告」者，擴張為新法所定之「犯最重本刑為五
    年以下有期徒刑以下之刑之罪，而受六月以下有期徒刑或拘役之宣告」者，本件
    被告所犯之詐欺罪，既屬「最重本刑為五年以下有期徒刑以下之刑之罪」，而其
    宣告刑亦屬「六月以下有期徒刑之宣告」，比較新舊法結果，以新法較有利於被
    告，故依刑法第二條第一項前段規定，本件自應適用裁判時之法律即修正後之刑
    法第四十一條第一項前段規定，被告即得諭知易科罰金之折算標準，並此敘明。
三、移送併辦意旨：略以被告甲○○於八十八年九月十日在台中市，持莊京易所簽發
    以豐原信用合作社為付款人之支票四紙，向乙○○調借同額現款四十八萬三千元
    ，約定於同年九月三十日清償，詎屆期未依約清償，除另行交付杜美齡、賴保全
    所簽發之支票搪塞，用以換回先前所交付莊京易名義之支票，惟杜美齡、賴保全
    二人所簽發之支票經提示亦不獲兌現，因認被告亦與莊京易涉有共同詐欺罪嫌云
    云。訊据被告甲○○固不否認有向乙○○調借現款之事實，惟否認有詐欺之犯行
    ，辯稱：伊因急需用錢，才向乙○○借錢，並未詐欺，且已與乙○○和解等語。
  按刑法詐欺取財罪之成立，以行為人意圖為自己不法之所有，以詐術使人將本人
    或第三人之物交付為要件。且查本件告訴人於檢察官偵查中稱：被告因與其父親
    相識，被告乃透過其朋友即一邱姓董事長再向其借錢等語。足見被告向告訴人借
    錢之初，並未施用任何詐術，且被告與告訴人雙方已同意分期付款，清償債務，
    亦有和解書一紙附卷足憑，是本件純屬民事債務糾葛，核與刑法詐欺罪之構成要
    件不符，即難以詐欺罪相繩。惟公訴人認此部分與前開論罪科刑部分有裁判上一
    罪之關係，爰不另為無罪之諭知，附予敘明。
四、據上論斷，應依刑事訴訟法第二百九十九條第一項前段、公司法第十九條第二項
    、刑法第二條第一項前段、第五十六條、第三百三十九條第一項、第五十五條、
    修正後第四十一條第一項前段、罰金罰緩提高標準條例第一條前段、第二條，判
    決如主文。
中      華      民      國      九十      年      五      月      八    日
                                      臺灣臺中地方法院交通法庭
                                          法  官  許金樹
右正本證明與原本無異。
如不服本判決，應於判決送達後十日內向本院提出上訴狀，上訴於臺灣高等法院臺中
分院( 須附繕本 )。
                                          書記官
中    華    民    國      九十      年       五      月     十一        日
附錄本案論罪科刑法條全文
公司法第十九條
未經設立登記，不得以公司名義經營業務或為其他法律行為。
違反前項規定者，行為人各處一年以下有期徒刑、拘役或科或併科新臺幣十五萬元以
下罰金，並自負其責；行為人有二人以上者，連帶負責，並由主管機關禁止其使用公
司名稱。
刑法第三百三十九條
意圖為自己或第三人不法之所有，以詐術使人將本人或第三人之物交付者，處五年以
下有期徒刑、拘役或科或併科一千元以下罰金。
以前項方法得財產上不法之利益或使第三人得之者，亦同。
前二項之未遂犯罰之。


司法院資訊處製作；財團法人民間司法改革基金會備份。
